臺灣高等法院刑事判決　　　　　　　　　　　　　九十一年度上訴字第二七二六號
　　上　訴　人
　　即　被　告　乙○○原名龔.
　　指定辯護人　甲○公設辯護人
右上訴人因貪污治罪條例等案件，不服臺灣板橋地方法院九十年度訴字第四三三號，
中華民國九十一年七月三十日第一審判決（起訴案號：臺灣板橋地方法院檢察署八十
九年度偵字第二二二七七號）提起上訴，甲○判決如左：
    主  文
原判決撤銷。
乙○○連續依據法令從事公務之人員，利用職務上之機會詐取財物，處有期徒刑肆年
，褫奪公權年。所得財物新台幣佰零貳萬零貳佰元應予追繳發還臺北縣板橋市公
所，如全部或一部無法追繳時，應以其財產抵償之。偽造之「板橋市農會梁坤銘收費
章」壹枚沒收。
    事  實
一、乙○○（原名「龔冠華」）係臺北縣板橋市公所公用管理課臨時僱員，負責協辦
    臺北縣板橋市公所（下稱：板橋市公所）公有停車場之業務，為依據法令從事公
    務之人員。緣板橋市公所為解決日益嚴重之停車問題，由公所建設課每年辦理將
    所屬之民權、莊敬、新埔、民生高架橋花市、民生高架橋平面、民生公園、國慶
    、公二、國光公園、四維公園、廣福公園、石雕公園、溪北公園、崑崙公園等十
    四個公有停車場，規劃為一五０二個月租車位，出租予市民使用，板橋市公所係
    於每年六月辦理公告，有意承租公有停車場月租車位之市民，則前往板橋市公所
    辦理登記，再由板橋市公所辦理公開抽籤，中籤之市民，須依公所開立之繳款書
    ，向板橋市農會公庫，繳交當年度十二個月之月租費，再持繳款書收執聯，向公
    所辦理訂約及領取停車證。而於民國八十八年六月間，板橋市公所建設課辦理八
    十九年度公有停車場月租車位承租作業時，適逢政府將會計年度由年度改為年，
    月租車位承租期間，乃由十二個月調增為十八個月（八十八年七月至八十九年十
    二月），惟公告後，有意承租車位之市民，以一次須繳交十八個月之月租費，負
    擔過於沈重，而陳情要求分期繳交，經市長林鴻池同意分二期繳交，中籤之承租
    戶遂先行繳交第一期九個月（八十八年七月至八十九年三月）之月租費，其後於
    八十九年三月間，板橋市公所另成立公用管理課，將公有停車場之業務及承辦人
    廖永福、乙○○，由建設課移撥於公用管理課，而該課甫成立，即需辦理上開車
    位承租戶續約及繳交第二期九個月（八十九年四月至十二月）之月租費作業，因
    承辦人廖永福正辦理年度公有停車場新建業務，課長林一明即指派乙○○負責辦
    理承租戶續約及繳交第二期月租費業務，並通知承租戶依指定時間至公所辦理繳
    款及續約手續，但不得逕行收取月租費。詎乙○○於辦理上開業務期間，發現倘
    承租戶中籤而不願承租時，空出之車位，無庸再辦理公開抽籤作業，有意承租之
    市民可逕向乙○○辦理後補承租，而乙○○竟基於意圖為自己不法所有之概括犯
    意，利用職務上之機會，違反上開作業規定，逕向後補承租戶收取租費，並辦理
    租約及發放停車證，均未被公所人員發現；再公所製作之繳款書雖為五聯單，但
    無業務單位存查聯，故業務單位無法查核承租戶繳款情形；且財政單位亦僅能依
    乙○○每月陳報之月報表，稽核已繳款承租戶之款項，是否進入農會公庫帳，無
    法稽核尚未繳費之承租戶繳款情形，因認有機可乘，自八十九年三月中旬起，先
    囑板橋某店名不詳不知情之刻印店人員，偽刻「板橋市農會梁坤銘收費章」後，
    藉承租戶不明公所繳款作業程序下，連續多次向上述十四個公有停車位之承租戶
    （確實之承租戶姓名均不詳）表示可代收代繳月租費，致該等承租戶誤信為真而
    交付月租費，乙○○在詐收前開租費後，即以便條紙出具蓋用乙○○職章之收到
    租費款項證明條予承租戶收執，並表明日後再補寄繳款書收執聯予承租戶後，再
    以上開偽刻之「板橋市農會梁坤銘收費章」，蓋於前述承租戶繳款書上，並將繳
    款書收執聯交付或郵寄予承租戶，用以行使，致使該等承租戶誤以為已完成繳款
    手續，乙○○則將其餘之板橋市農會及公所財政、出納、主計等存查聯銷毀，總
    計詐取之金額為新台幣（下同）六百十六萬二千七百元（按：板橋市公所應收金
    額為三千七百四十一萬五千零五十元，實收即入庫之金額為三千一百二十五萬二
    千三百五十元，故詐取之款項為六百十六萬二千七百元，起訴書誤載為一千零四
    十九萬六千八百元，應予更正），足生損害於板橋市公所及該等承租戶。又乙○
    ○為隱匿上開因自己重大犯罪之鉅額不法所得，乃將贓款分別於(一)八十九年三月
    二十三日及同年月二十七日，透過不知情之李玉燕、楊元智，以楊元智名義購買
    臺灣大哥大股份有限公司股票十張及於八十九年四月間，購入臺灣固網股條十張
    ，共計一百八十三萬元；(二)八十九年三、四月間出借四十萬元之款項予不知情之
    其母謝莉莉；(三)八十九年三月底，出借五十萬元予不知情之楊元智；(四)於八十九
    年四月十一日，以不知情之杜其陽名義購買ＢＭＷ轎車（車牌３Ａ─２０９８號
    ）一輛（起訴書贅載賓士轎車一輛，應予更正），加上改裝費，共計二百六十六
    萬元。迄八十九年七月間，被詐收租費之石雕停車場承租戶賴美霞，前往公所辦
    理解約退費時，經公所財政課吳月清、吳秀霞發現該繳款書之租費並未入公庫，
    且該繳款書上之板橋市農會收費章係偽造，而循線查獲，吳秀霞隨之於八十九年
    九月二十六日接受台北縣調查站之訪談，翌日被告始主動前往台北縣調查站接受
    調查，乙○○於偵查中自白上情，並已自動繳交部分所詐得之財物三百十四萬二
    千五百元。
二、案經法務部調查局臺北縣調查站移請臺灣板橋地方法院檢察署檢察官偵查起訴。
    理  由
一、甲○審理時，被告對於原審認定之事實及證據完全承認，僅要求減輕其刑給予自
    新之機會而已。
    經查：
  (一)被告乙○○係臺北縣板橋市公所公用管理課臨時僱員，負責協辦臺北縣板橋市公
    所公有停車場之業務，為依據法令從事公務之人員，而板橋市公所為解決日益嚴
    重之停車問題，由公所建設課每年辦理將所屬之民權、莊敬、新埔、民生高架橋
    花市、民生高架橋平面、民生公園、國慶、公二、國光公園、四維公園、廣福公
    園、石雕公園、溪北公園、崑崙公園等十四個公有停車場，規劃為一五○二個月
    租車位，出租予市民使用，於八十八年六月間，板橋市公所建設課辦理八十九年
    度公有停車場月租車位承租作業時，適逢政府將會計年度由年度改為年，月租車
    位承租期間，乃由十二個月調增為十八個月（八十八年七月至八十九年十二月）
    ，惟公告後，有意承租車位之市民，以一次須繳交十八個月之月租費，負擔過於
    沈重，而陳情要求分期繳交，經市長林鴻池同意分二期繳交，中籤之承租戶遂先
    行繳交第一期九個月（八十八年七月至八十九年三月）之月租費，其後於八十九
    年三月間，板橋市公所另成立公用管理課，將公有停車場之業務及承辦人廖永福
    與被告，由建設課移撥於公用管理課，而該課甫成立，即需辦理上開車位承租戶
    續約及繳交第二期九個月（八十九年四月至十二月）之月租費作業，因承辦人廖
    永福正辦理年度公有停車場新建業務，課長林一明即指派被告負責辦理承租戶續
    約及繳交第二期月租費業務，並通知承租戶依指定時間至公所辦理繳款及續約手
    續，但被告不得逕行收取月租費，應由被告開立單據予承租戶自行前往板橋市農
    會派駐公所之櫃檯繳款等事實，業經被告於偵查及原審調查時供承在卷，並經證
    人即板橋市公所公用管理課課長林一明、組長廖永福於偵查或原審調查時到庭證
    述上情明確，是被告即無收取上述公有停車場承租戶所繳交停車費之權責。
  (二)再查，被告自八十九年三月中旬起，先囑板橋某店名不詳不知情之刻印店人員，
    偽刻「板橋市農會梁坤銘收費章」後，連續多次向上述十四個公有停車位之承租
    戶表示可代收代繳月租費，致該等承租戶誤信為真而交付月租費予被告乙節，業
    據被告於偵審中均自承在卷，並經證人即板橋市公所公用管理課課長林一明、組
    長廖永福與財政課出納人員吳秀霞及政風室人員孫世瓚暨板橋市農會人員梁坤銘
    於臺北縣調查站或偵查中或原審調查時到庭證述上情無訛，且據證人即板橋市公
    有停車場月租車位承租戶賴美霞、劉朝朋、胡秋香、楊陳秋月、黃美惠、曾順立
    、余輝美、廖晉弘、柯信三、林玉中、呂江雪蘭、張文正、林平野、蕭敏慧、陳
    紡、巫巧惠、劉黃彩花、宋建蘭、卓秀枝、張春香，陳玉嬌、康家源、吳順任、
    張若蘭、蘇湘惠、張吉（張美珠之代繳人）、謝金玉、陳士富、丁俊元、陳玉嬌
    、黃雲錦、林煙旺、藍火載、曾文煌分別於臺北縣調查站或偵查中或原審調查時
    訊問時到庭證述綦詳，是被告違反規定收取上開款項，其後復未代為繳納，其顯
    有利用職務上之機會，詐取財物之故意甚明。而查，因上述公有停車場承租戶之
    人數眾多，被告及板橋市公所就被告所詐取之承租戶姓名及所租用之停車場均不
    知悉，惟板橋市公所應收停車費之金額原為三千七百四十一萬五千零五十元，而
    實收即入庫之金額則為三千一百二十五萬二千三百五十元，此有臺北縣板橋市農
    會九十一年四月二十五日板農（信）字第○四三一號函暨檢附該會代收板橋市公
    所八十九年三月、四月公有停車費明細共四十七張附卷可稽，故應認被告所詐取
    之款項為六百十六萬二千七百元至明。
  (三)又被告其後分別於(1)八十九年三月二十三日及同年月二十七日，透過不知情之李
    玉燕、楊元智，以楊元智名義購買臺灣大哥大股份有限公司股票十張及於八十九
    年四月間，購入臺灣固網股條十張，共計一百八十三萬元；(2)八十九年三、四月
    間出借四十萬元之款項予不知情之其母謝莉莉；(3)八十九年三月底，出借五十萬
    元予不知情之楊元智；(4)於八十九年四月十一日，以不知情之杜其陽名義購買Ｂ
    ＭＷ轎車（車牌３Ａ─２０９８號）一輛（起訴書贅載賓士轎車一輛，應予更正
    ），加上改裝費，共計二百六十六萬元等情，業據被告於偵審中均供承在卷，並
    經證人李玉燕、楊元智、謝莉莉、杜其陽分別於臺北縣調查站調查時證述上情不
    虛，按洗錢防制法所規定之「洗錢」，係指下列行為：一、掩飾或隱匿因自己或
    他人重大犯罪所得財物或財產上利益者；二、收受、搬運、寄藏、故買或牙保他
    人因重大犯罪所得財物或財產上利益者；同法第二條定有明文，從而，被告於臺
    北縣調查站調查時既陳稱其因突然取得該等款項，由於金額龐大，一時不知如何
    運用，而用男友母親名義買車及友人母親名義買賣股票等語（見偵查卷第一○三
    頁背面），是被告於取得上述不法所得款項之後，竟挪用鉅額費用出借其母及友
    人，並以他人之名義購買價值非少之股票及自用小客車，其有隱匿上開因自己重
    大犯罪之鉅額不法所得之意圖甚明。
  (四)此外，並有臺北縣板橋市農會九十一年六月十四日板農（信）字第○六五七號函
    及課室各項收入憑證（單證）請領單、證照使用情形月報表影本等件附卷可按，
    被告利用職務上機會詐取財物及洗錢之犯行，已甚明確，足堪認定，應依法論科
    。
二、核被告所為，係犯貪污治罪條例第五條第一項第二款之利用職務上機會詐取財物
    罪與刑法第二百十七條第一項之偽造印章罪及洗錢防制法第九條第一項之洗錢罪
    。被告利用不知情之刻印店偽刻印章，係間接正犯。又被告所犯上開各罪，有方
    法結果之牽連關係，應從重以貪污治罪條例第五條第一項第二款之罪處斷。被告
    先後多次利用職務上機會詐取財物之犯行，時間緊接，所犯罪名與犯罪構成要件
    相同，顯係基於概括犯意而為，應依刑法第五十六條之規定以連續犯規定論以一
    罪。又本件被告上開犯行，是被板橋市公所出納吳月清先發現，嗣後與財政課員
    吳秀霞兩人共同清查繳款情形因而發現，吳秀霞隨之於八十九年九月二十六日接
    受台北縣調查站之訪談，翌日被告始主動前往台北縣調查站接受調查，於調查時
    及檢察官偵查時均供承有挪用停車費之情，就此而言，被告顯係就其上揭所犯貪
    污治罪條例第五條第一項第二款之罪之構成要件，在偵查中向有偵查犯罪職權之
    公務員自白該犯罪事實，符合偵查中自白之規定（最高法院八十八年台上字第一
    八六二號判決意旨參照），雖其僅返還三百十四萬二千五百元款項，尚未返還全
    數所得，無從依同條例第八條第二項減輕其刑，然其既已自白，並返還大部分所
    得，犯罪情節尚可憫恕，如宣告法定最低之刑，猶嫌過苛，爰依刑法第五十九條
    之規定酌減其刑。至被告認其在臺北縣板橋市公所政風室訪談時即自承犯罪，應
    屬自首乙節，惟查，本件係於八十九年七月間，因被詐收租費之石雕停車場承租
    戶賴美霞，前往公所辦理解約退費時，經公所財政課吳月清、吳秀霞發現該繳款
    書之租費並未入公庫，且該繳款書上之板橋市農會收費章係偽造，而循線查獲，
    吳秀霞隨之於八十九年九月二十六日接受台北縣調查站之訪談，翌日被告始主動
    前往台北縣調查站接受調查，乙○○於偵查中自白上情，已據證人即板橋市公所
    財政課出納人員吳秀霞及政風室人員孫世瓚於臺北縣調查站及原審調查時到庭證
    述上情明確，並有吳秀霞及被告在調查站接受調查之調查筆錄所載時間可證，是
    被告顯非於偵查機關發覺其上揭犯行前即自首犯罪，自難邀自首之寬典，附此敘
    明。按貪污治罪條例所定應予追繳沒收或發還被害人之財物，以所得者為限，其
    無所得或已發還者，自無從再為追繳或發還之諭知，最高法院五十四年台上字第
    二六五號判例參照，經主動返還者，亦應與發還為同一之認定，不得再諭知追繳
    或發還。經查，被告本件犯罪所得財物六百十六萬二千七百元中，已主動返還市
    公所三百十四萬二千五百元，則追繳所得財物，自應扣除已主動返還之部分，原
    判決仍諭知追繳全部金額，尚有未當，被告以原審量刑過重及未宣告緩刑為據，
    請求撤銷改判，雖無理由，原判決既有可議，自應由甲○將原判決撤銷改判，爰
    審酌被告為公務員，原應努力從公，誠實清廉、謹慎勤勉，依據法令從事公務，
    不得貪圖不法利益，竟違反規定，利用職務上機會，向民眾詐取財物，破壞國家
    公務員之形象，惟於犯罪後已經自動將大部分所詐得款項繳交，及犯後態度等一
    切情狀，量處如主文所示之刑，並依貪污治罪條例第十七條規定，宣告褫奪公權
    年。另被告所得財物六百十六萬二千七百元中，已主動返還市公所三百十四萬
    二千五百元，追繳發還被害人之所得財物，自應扣除已主動返還之部分，即所得
    財物尚未繳還部分三百零貳萬二百元應予追繳，並發還予被害人板橋市公所，如
    全部或一部無法追繳時，以其財產抵償之。偽造之「板橋市農會梁坤銘收費章」
    一枚，雖未扣案，但無證據證明已滅失，應依刑法第二百十九條規定，宣告沒收
    。偽造之印文，因已交付承租戶，自不為沒收之諭知，併此敘明。
三、公訴意旨另略以：被告並犯有刑法第二百十六條行使第二百十三條登載不實文書
    罪云云。然查，遍觀全卷，尚無被告所登載之任何文書，足供認定有何不實之情
    形，而查，經訊之告訴人代理人黃淑琳律師則於原審調查時到庭陳稱本件被告並
    未填據月報表，故無登載不實之月報表，其他亦無登載不實之情形等語（見原審
    卷(二)第二十頁），此外，復查無其他積極確切之證據足資證明被告有何登載不實
    之犯行，既不能證明被告此部分之犯罪，本應依法為其無罪判決之諭知，惟公訴
    人認被告此部分與前開有罪部分有牽連犯之裁判上一罪關係，即不另為無罪之諭
    知，附此敘明。
據上論斷，應依刑事訴訟法第三百六十九條第一項前段、第三百六十四條、第二百九
十九條第一項前段，貪污治罪條例第五條第一項第二款、第十條第一項、第二項、第
十七條，洗錢防制法第九條第一項，刑法第十一條前段、第五十六條、第五十五條、
第五十九條、第三十七條第二項、第二百十七條第一項、第二百十九條，判決如主文
。
本案經檢察官沈世箴到庭執行職務。
中      華      民      國      九十一      年    十一    月  二十一    日
                              臺灣高等法院刑事第九庭
                                  審判長法  官  李  文  成
                                        法  官  官  有  明
                                        法  官  周  盈  文
右正本證明與原本無異。
如不服本判決應於收受送達後十日內向甲○提出上訴書狀，其未敘述上訴之理由者並
得於提起上訴後十日內向甲○補提理由書（均須按他造當事人之人數附繕本）。
                                        書記官  吳  素  雲
中      華      民      國      九十一      年    十一    月  二十二    日
附錄本案論罪科刑法條全文：
貪污治罪條例第五條
有下列行為之一者，處七年以上有期徒刑，得併科新臺幣六千萬元以下罰金：
一、意圖得利，擅提或截留公款或違背法令收募稅捐或公債者。
二、利用職務上之機會，詐取財物者。
三、對於職務上行為，要求期約或收受賄賂或其他不正利益者。
前項第一款及第二款之未遂犯罰之。
貪污治罪條例第十條
犯第四條至第六條之罪者，其所得財物，應予追繳，並依其情節分別沒收或發還被害
人。
前項財物之全部或一部無法追繳時，應追繳其價額，或以其財產抵償之。
為保全前二項財物之追繳、價額之追徵或財產之抵償，必要時得酌量扣押其財產。
貪污治罪條例第十七條
犯本條例之罪，宣告有期徒刑以上之刑者，並宣告褫奪公權。
洗錢防制法第九條
洗錢者，處五年以下有期徒刑，得併科新台幣三百萬元以下罰金。
以犯前項之罪為常業者，處一年以上七年以下有期徒刑，併科新台幣一百萬元以上一
千萬元以下罰金。
法人之代表人、法人或自然人之代理人、受雇人或其他從業人員，因執行業務犯前二
項之罪者，除處罰行為人外，對該法人或自然人並科以各該項所定之罰金。但法人之
代表人或自然人對於犯罪之發生，已盡力為防止行為者，不在此限。
犯前三項之罪，於犯罪後六個月內自首者，免除其刑；逾六個月者，減輕或免除其刑
；在偵查或審判中自白者，減輕其刑。
刑法第二百一十七條
偽造印章、印文或署押，足以生損害於公眾或他人者，處三年以下有期徒刑。
盜用印章、印文或署押，足以生損害於公眾或他人者，亦同。
